臺灣板橋地方法院民事判決　　　　　　　　　　　　　九十三年度婚字第三二一號
　　原　　　告　乙○○
　　被　　　告　甲○○
右當事人間請求確認婚姻關係不成立事件，於民國九十三年三月三十一日經言詞辯論
終結，本院判決如左：
    主    文
確認原告與被告間之婚姻關係不成立。
訴訟費用由被告負擔。
    事　　實
甲、原告方面：
  一、聲明：如主文所示。
  二、陳述：
  （一）原告於民國七十四年初自被告受胎而懷有身孕，旋於七十四年三、四月間與
        被告訂婚，嗣原告先後於七十四年十二月六日、七十六年二月二十八日、七
        十九年三月四日，分別產下與被告所生之子女陳楚楚、陳恂恂、陳謙謙，然
        均未向戶政機關申辦該三名子女之
  （二）至八十年十二月間，因考量長女陳楚楚即將就讀小學，須辦理
        續，原告乃與被告約定持結婚證書直接申請辦理結婚登記，兩造乃於未舉辦
        公開儀式之情形下，於八十年十二月十五日備妥結婚證書，繕具內文，持向
        戶政事務所申請辦理結婚登記，表明兩造於八十年十二月十五日舉行結婚典
        禮結婚之意。然雙方實未舉行任何公開儀式結婚，兩造於八十年十二月十五
        日登記之婚姻關係應不成立，為此起訴請求確認兩造間之婚姻關係不成立。
  三、對被告抗辯所為之陳述：
      被告所辯解之宴客典禮應係指兩造訂婚典禮之宴客，而非結婚宴客。
  四、證據：提出
      林雅怡、弟弟韓毓成、妹妹韓毓芳。
乙、被告方面：
  一、聲明：原告之訴駁回。
  二、陳述：
  （一）兩造確實有舉辦結婚之宴客典禮，宴客時間係在原告懷有長女陳楚楚之時。
  （二）兩造結婚當時，原告之父親與親戚均在場，被告有照片為證。
  三、證據：提出結婚證書一份、照片三幀為證。
    理    由
一、按婚姻無效、確認婚姻成立或不成立、撤銷婚姻、離婚或夫妻同居之訴，得合併
    提起，或於第一審或第二審言詞辯論終結前，為訴之變更、追加或提起反訴，民
    事訴訟法第五百七十二條第一項定有明文。本件原告原提起離婚之訴，嗣變更為
    請求確認兩造間之婚姻關係不成立之訴，核與人事訴訟程序寬認訴之變更、追加
    ，以求紛爭解決一次性之立法意旨無違，揆諸首揭法條，原告訴之變更自屬合法
    ，應予准許。
二、本件兩造已向戶政機關申請為結婚之登記，於
    關係存在，此有原告提出之
    十二條第二項之規定，推定兩造已結婚，原告主張兩造間並無舉行公開儀式等結
    婚之行為，因兩造間婚姻關係存否不明確，致原告在私法上之地位有受侵害之危
    險，得以確認婚姻關係不成立判決除去之，原告實有提起本件確認之訴之法律上
    利益，亦先敘明。
三、經查：
（一）原告主張其先後於七十四年十二月六日、七十六年二月二十八日、七十九年三
      月四日，分別產下與被告所生之子女陳楚楚、陳恂恂、陳謙謙，然均未向戶政
      機關申辦該三名子女之
      告所自認，自堪信為真實。
（二）原告主張於八十年十二月間，因考量長女陳楚楚即將就讀小學，須辦理
      記之手續，原告乃與被告約定持結婚證書直接申請辦理結婚登記，兩造乃於未
      舉辦公開儀式之情形下，於八十年十二月十五日備妥結婚證書，繕具內文，持
      向戶政事務所申請辦理結婚登記，表明兩造於八十年十二月十五日舉行結婚典
      禮結婚之意之事實，業據原告提出
      之母親林雅怡到庭證稱：「（問：兩造當初有無舉辦結婚、宴客或其他公開儀
      式？）沒有。」、「（問：妳有無參加兩造所有結婚典禮？）沒有。」等語（
      參見本院九十三年三月三十一日言詞辯論筆錄），及證人即原告之弟弟韓毓成
      、妹妹韓毓芳到庭一致證稱：「（問：兩造之間是否在八十年十二月十五日舉
      辦結婚典禮、公開儀式？）沒有。」、「（問：在當天前後時間，兩造有舉辦
      任何的公開儀式表明兩造要結成夫妻關係嗎？）沒有。」、「「（問：當時父
      母親都健在嗎？）是。爸爸已經過世，媽媽還在。」、「（問：你們父母當時
      有無參加所謂兩造結婚典禮？）沒有。」等語屬實（參見本院九十三年三月十
      八日言詞辯論筆錄）。堪認原告所主張之事實，尚非無據。
（三）被告雖辯稱兩造確實有舉辦結婚之宴客典禮，結婚當時，原告之父親與親戚均
      在場云云，並提出照片三幀為證，然此為原告所否認，原告復主張被告所指之
      宴客典禮應係指訂婚典禮之宴客，而非結婚宴客等語。經查：
  １、觀之被告所提出之照片，其上有兩造同站在貼有「囍」字之牆壁前，被告並為
      原告穿戴戒指等畫面，據此雖可認定兩造當時確有舉辦喜事之情事，然卻不能
      因此即率認兩造係在舉辦結婚宴客典禮。
  ２、況關於兩造結婚之時間為何乙節，據被告當庭陳稱：「我跟原告有宴客，時間
      是在原告懷孕長女的時候。」等語，然查兩造之長女陳楚楚係於七十四年十二
      月六日出生，此有其年籍資料在卷可憑，而兩造結婚證書及
      造結婚日期為八十年十二月十五日，此距兩造長女陳楚楚之出生已歷時六年，
      足徵被告所述結婚宴客乙節，不無誤認之情事。
  ３、據證人即原告之母親林雅怡、弟弟韓毓成、妹妹韓毓芳等人之陳述，彼等均不
      知有所謂兩造結婚之情事，亦無參加兩造結婚典禮之情事，衡諸常情，林雅怡
      、韓毓成、韓毓芳均與原告有至親關係，茍兩造確有舉辦結婚典禮，彼等焉有
      不知，甚或未獲邀請參加之理？此顯有違背常情。
  ４、再參以原告主張其於七十四年初自被告受胎而懷有身孕，旋於七十四年三、四
      月間與被告訂婚等情，並未經被告予以爭執，益徵被告所辯照片顯示之喜慶宴
      客場景，應係於兩造訂婚時所拍攝，被告所謂之「結婚宴客」，應係指兩造之
      「訂婚宴客」至明。準此，被告所辯兩造已舉行結婚之公開儀式云云，尚難採
      信。
四、按結婚，應有公開之儀式及二人以上之證人，民法第九百八十二條第一項定有明
    文，故我國民法關於結婚成立之形式要件，係採「儀式婚」之立法，即須經一定
    之公開儀式，使不特定人得以共見共聞認識為結婚者，婚姻始可謂有效成立。次
    按結婚不具備公開儀式及二人以上之證人者，無效，民法第九百八十八條第一款
    定有明文；我國民法雖無婚姻不成立之規定，同法第七十三條對不具法律特別成
    立要件者，亦規定為「無效」，未明確劃分「無效」與「不成立」之區別，但理
    論上法律行為必須成立後，始有是否無效之問題，民事訴訟法第五百六十八條第
    一項亦規定得提起確認婚姻不成立之訴。本件兩造既未舉行公開結婚儀式，實質
    上該婚姻未備法定方式，根本無結婚之行為，欠缺法律行為之特定成立要件，揆
    諸上開規定及說明，兩造間之婚姻關係應為不成立。從而，原告據以提起本訴，
    訴請確認其與被告間之婚姻關係不成立，為有理由，應予准許。
五、據上論結，本件原告之訴為有理由，依民事訴訟法第第七十八條，判決如主文。
中　　　華　　　民　　　國　　九十三　　年　　　四　　　月　　 十四   　日
                                    臺灣板橋地方法院家事法庭
                                        法　　　官　郭光興
右正本證明與原本無異
如對本判決上訴，須於收受決正本後二十日內提出上訴狀
中　　　華　　　民　　　國　　九十三　　年　　　四　　　月　　 十五   　日
                                        法院書記官　翁子婷
